【裁判字號】    94,選重訴,1
【裁判日期】    950307
【裁判案由】    選罷法
【裁判全文】
臺灣板橋地方法院刑事判決             94年度選重訴字第1號
公  訴  人  臺灣板橋地方法院檢察署檢察官
被      告  甲○○
選任辯護人  陳世偉律師
            洪貴參律師
上列被告因違反公職人員選舉罷免法案件，經檢察官提起公訴（
94年度選偵字第65號），本院判決如下：
    主  文
甲○○無罪。
    理  由
一、公訴意旨略以：被告甲○○係第十六屆臺北縣議員選舉第一
    選區候選人，竟基於預備賄選之犯意，於民國九十四年七月
    間，前往不知情之戊○○所開設、位於臺北縣板橋市○○路
    二四五巷六十號之「弘嘉服飾行」，向戊○○以每件新臺幣
    （下同）九十五元之價格，訂購一萬三千件卡其色背心，約
    定於同年九月間交貨，戊○○接受該訂單後，再向設於中國
    大陸福建省之「唐肯服裝工廠」下單，「唐肯服裝工廠」陸
    續於同年八月、九月、十月將背心運送至戊○○所開設之前
    開服飾行倉庫內，因司法機關查賄雷厲風行，被告擔心遭查
    獲，僅於同年十月間，由不知情之其子乙○○至「弘嘉服飾
    行」領取四千餘件，放置於臺北縣板橋市中山社區之資源回
    收站內，其餘背心則仍放置於「弘嘉服飾行」倉庫內，預備
    伺機供買票賄選，惟被告於九十四年十一月二日為警查獲，
    並扣得前開背心六千一百二十三件，而未著手後續之買票犯
    行，因認被告涉犯九十四年十一月三十日修正前之公職人員
    選舉罷免法第九十條之一第二項、第一項之預備賄選罪嫌云
    云。
二、按犯罪事實應依證據認定之，無證據不得認定其犯罪事實；
    不能證明被告犯罪者，應諭知無罪之判決，刑事訴訟法第一
    百五十四條第二項、第三百零一條第一項分別定有明文。而
    犯罪事實之認定，應憑真實之證據，倘證據是否真實尚欠明
    確，自難以擬制推測之方法，為其判斷之基礎；而認定犯罪
    事實之證據係指足以認定被告確有犯罪行為之積極證據而言
    ，該項證據自須適合於被告犯罪事實之認定，始得採為斷罪
    資料，最高法院著有五十三年臺上字第六五六號、二十九年
    上字第三一０五號判例可資參照。且刑事訴訟上證明之資料
    ，無論其為直接或間接證據，均須達於通常一般之人均不致
    有所懷疑，而得確信其為真實之程度，始得據為有罪之認定
    ，若其關於被告是否犯罪之證明未能達此程度，而有合理懷
    疑之存在，致使無從形成有罪之確信，根據「罪證有疑，利
    於被告」之證據法則，即不得遽為不利被告之認定，亦有最
    高法院七十六年度臺上字第四九八六號判例可參。又公訴案
    件犯罪證據之蒐集，及提起公訴後，對犯罪事實之舉證責任
    及指出證明之方法，均屬公訴人之職責，原則上法院僅於當
    事人之主張及舉證範圍內進行調查證據，其經法定程序調查
    證據之結果，認已足以證明犯罪事實時，始得為犯罪事實之
    認定，若其為訴訟上之證明，於通常一般人仍有合理之懷疑
    存在，尚未達於可確信其為真實之程度者，在該合理懷疑尚
    未剔除前，自不能為有罪之認定，法院尤不得以偵查機關關
    於某種犯罪之調查不易，即放棄上開原則之堅持，致有違背
    刑事訴訟無罪推定及嚴格證明之原則，最高法院復有九十四
    年度臺上字第二０三三號判決意旨可供參照。
三、本案公訴人認被告涉犯公職人員選舉罷免法第九十條之一第
    二項、第一項之預備賄選罪嫌，無非以證人戊○○、劉美純
    、賴金龍、丙○、乙○○、己○○等人於調查局詢問及偵查
    中之證詞，卷附之通訊監察錄音譯文及扣案之估價單一本、
    背心六千一百二十三件等證據，為其論述之依據。訊據被告
    承認：其係第十六屆臺北縣縣議員第一選區之候選人，曾於
    九十四年七月間，以每件九十五元之價格，向戊○○經營之
    「弘嘉服飾行」訂購一萬三千件卡其色背心，嗣僅由其子乙○○領取其中四千餘件背心，放置在臺北縣板橋市中山社區
    之資源回收站內，其餘背心則仍放置於「弘嘉服飾行」倉庫
    內等情，惟堅詞否認有何預備賄選犯行，辯稱：伊長期擔任
    臺北縣板橋市中山社區發展協會（以下簡稱中山社區）理事
    長，推廣環保資源回收活動，中山社區於九十四年度將廚餘
    回收列為重點工作，計劃於九十四年九月、十月間，以該社
    區名義在臺北縣板橋市一百二十六里舉辦「環保資源回收（
    廚餘）研習座談會」，又有鑑於板橋市公所原先發放之環保
    義工背心並不實用，因此才訂購上開背心，打算贈送給參與
    上開座談會且為板橋市公所清潔隊登錄有案之環保義工，並
    非為預備賄選之用；嗣因九十四年九月初，經媒體報導，知
    悉板橋市公所經市民代表會同意、正式編列預算且年年舉辦
    之環保義工旅遊活動遭檢調單位調查，認為涉及賄選，伊方
    發覺其身為縣議員候選人，於選舉前舉辦活動致贈背心，恐
    有瓜田李下之嫌，始將上開座談會延後實施，亦未發放背心
    等語置辯。
四、經查：
  (一)被告係第十六屆臺北縣議員第一選區之候選人，曾於九十四
    年七月間，以每件九十五元之價格，向戊○○經營之「弘嘉
    服飾行」訂購一萬三千件卡其色背心，嗣由其子乙○○領取
    其中四千餘件背心，放置在臺北縣板橋市中山社區之資源回
    收站內，其餘背心則仍放置於「弘嘉服飾行」倉庫內之事實
    ，為被告自承不諱，並經證人戊○○、乙○○、劉美純分別
    於本院審理時及偵查中證述明確（見本院九十五年二月二十
    一日審判筆錄第四頁至第十二頁、第十八頁至第二十一頁，
    九十四年度選他字第六十五號偵查卷第一三六頁、第一三七
    頁），復有估價單二紙（見九十四年度選他字第六十五號偵
    查卷第一二七、一二八頁）在卷可憑，及背心六千一百二十
    三件扣案可佐，堪予認定。惟上開證據僅能證明被告有訂購
    背心，及嗣後並未發放之事實而已，尚不能證明被告訂購背
    心即為供賄選所用，自非認定被告犯罪之適合證據。
  (二)被告辯稱：伊擔任理事長之中山社區計劃於九十四年九月、
    十月間舉辦「環保資源回收（廚餘）研習座談會」，又有鑑
    於板橋市公所原先發放之環保義工背心並不實用，因此始訂
    製背心，打算贈送給參與上開座談會且為板橋市公所清潔隊
    登錄有案之環保義工乙節，業據證人即中山社區總幹事戴淑
    玲於調查局詢問時陳述明確（見本院卷第六頁至第七頁），
    並有該座談會之宣傳單一紙在卷可憑（見本院卷第八頁）；
    中山社區並於九十四年八月二十二日以北縣板中協字第９４
    ０００３８０１號、第000000000號及第９４００
    ０３８０３號函，行文行政院環境保護署、臺北縣政府環保
    局及板橋市公所等單位，請求各該單位派員列席指導上開座
    談會，另請求板橋市公所將此訊息代轉板橋市一百二十六里
    辦公室之事實，另有上開函文附卷可稽（見辯護人於九十四
    年十二月十三日提出之證物清冊即外附之藍色資料夾附件七
    ），復據證人即板橋市公所清潔隊代理隊長丁○○於本院審
    理時具結證述：「... 在九十四年間，中山社區發展協會有
    請市公所協助他們辦活動，因為現在環保義工的內容比較廣
    ，中山社區說要協助市公所所有的環保義工來參與資源回收
    的活動，希望市公所辦一些活動，讓環保義工瞭解廚餘回收
    的內容。」、「（板橋市環保義工的組成及加入方式？）義
    工是由各里辦公室或是社區的負責人去招募的，我們有一個
    環保義工招募要點，資格不限於板橋市的居民，年齡也沒有
    限制。」等語明確（見本院九十五年二月二十一日審判筆錄
    第二十九頁），另證人即臺北縣板橋市華中里里長高蘇省之
    夫丙○於本院審理時，復具結證述：被告曾表示要向華中里
    之環保義工講習，然後致贈環保背心等情綦詳（見本院同日
    審判筆錄第十四頁），核與證人即臺北縣板橋市自立里里長
    賴金龍於調查局詢問及偵查中所稱：被告於九十四年八月間
    曾打電話向伊表示，將舉辦環保義工講習活動，並有意致贈
    環保義工一人一件背心之情節相符（見九十四年度選他字第
    六五號偵查卷第七十七頁反面、第八十二頁），足認中山社
    區確有於九十四年九月、十月間舉辦前述座談會，並於會中
    贈送參加之環保義工每人一件背心之計劃。被告所辯上情，
    乃信而有徵，尚非臨訟杜撰之虛詞，益徵不能以被告有訂製
    一萬三千件背心之客觀事實，即逕推論被告主觀上係供選舉
    時行賄所用。
  (三)依卷附之通訊監察譯文所示，被告固曾於九十四年八月二十
    七日下午五時五十四分許，以其0000000000號行
    動電話與證人丙○聯繫，並在電話中表示：「沒關係啦！選
    後再拿（背心）也可以，你怕、我也怕。」等語，另被告於
    九十四年八月二十九日下午五時零六分許，在與證人即其競
    選總幹事己○○之電話通連中，亦曾表示：「後一批（背心
    ）還沒那麼快，因為現在抓賄選，大家都很擔心，里長大家
    都會怕。」，復於九十四年九月十二日下午四時四分許，以
    電話向證人戊○○表示：「... 那東西回來要先放你那，電
    視你都有看，板橋公所用政府出的錢也出事情，我們通過本
    預算的人家也報去抓，所以變成我們這已經超過三十（元）
    ，所以... 可能要先寄放在你那裡一下。」、「... 現在可
    能不會動，因為你現在動馬上就出問題，這回調查局很嚴重
    ，抓得很嚴，... 遇到這大家都很小心。」等語（見九十四
    年度選他字第六五號偵查卷宗第三十二至第三十四頁）。惟
    查：被告向證人丙○所稱欲贈送背心，係指贈送予參加中山
    社區舉辦「環保資源回收（廚餘）研習座談會」之環保義工
    ，並非為選舉而贈送給板橋市華中里選民乙節，業據證人丙○於本院審理時證述明確。又查上開座談會並未如期舉辦之
    原因，業據證人即被告競選總幹事己○○於本院審理時具結
    證述：競選籌備會議時，有人提到中山社區有舉辦前述研習
    座談會之計劃，問說選舉期間要不要同時辦理，伊則認為先
    好好選舉，沒有必要瓜田李下惹麻煩，選舉時不要有節外生
    枝之情形，故決定將上開座談會暫緩舉行等情綦詳（見本院
    九十五年二月二十一日審判筆錄第二十四頁）；況競選期間
    候選人為免遭人質疑賄選，而暫停辦理原先預定之活動，所
    在多有，此亦無違一般人避免遭惹麻煩之心態反應，臺北縣
    板橋市公所復曾於九十四年九月九日以北縣板民字第０９４
    ００６０６９８號函，建議所屬各里辦公室於第十六屆縣議
    員選舉期間暫停辦理各項公益活動，有上開函文一紙附卷可
    參（見本院卷附辯護人於九十五年二月二十一日庭呈之刑事
    陳報狀附件四），自不能將此等有利於被告之合理情狀逕予
    排除。故被告上開通訊內容，雖不乏有害怕遭查緝賄選之對
    話，惟檢察官執此即逕推論被告訂製之背心係供賄選所用，
    且嗣因害怕賄選犯行遭查獲而未發放云云，尚嫌速斷。
五、綜上所述，本件檢察官所舉證據，均尚不足以證明被告訂製
    背心係為供賄選所用，此外復查無其他積極證據足資認定被
    告有何違反修正前公職人員選舉罷免法第九十條之一第二項
    、第一項之預備賄選犯行，揆諸首開說明，不能證明被告犯
    罪，依法即應諭知被告無罪之判決。
據上論斷，應依刑事訴訟法第三百零一條第一項，判決如主文。
本案由檢察官庚○提起公訴，經檢察官溫祖德到庭執行職務。
中    華    民    國    95    年    3     月    7     日
                  刑事第九庭    審判長法  官  樊季康
                                      法  官  連育群
                                      法  官  劉元斐
上列正本證明與原本無異。
檢察官如不服本判決，應於判決送達後十日內向本院提出上訴書
，上訴於臺灣高等法院。
                                      書記官  郭玉芬
中    華    民    國    95    年    3     月    7     日


司法院資訊處製作；財團法人民間司法改革基金會備份。
